臺灣新竹地方法院民事判決　　　　　　　96年度重訴字第36號
原　　　告　丙○○
原　　　告　乙○○
前列二人共同
訴訟代理人　范光柱律師
被　　　告　甲○○
訴訟代理人　李文傑律師
被　　　告　林祺均即祭祀公業林五十九管理人
訴訟代理人　洪大明律師
上列當事人間第三人異議之訴等事件，本院於民國96年8月8日
辯論終結，判決如下：
    主  文
原告先位之訴及預備之訴均駁回。
訴訟費用新台幣捌拾萬肆仟元由原告負擔。
    事  實
一、原告方面：
 (一).聲明：
  1.先位聲明：
  (1)本院95年度執字第9978號張文與林祺均即祭祀公業林五十九
    管理人清償債務強制執行程序應予撤銷。
  (2)訴訟費用由被告負擔。
  2.先位聲明：
  (1)確認甲○○與林祺均即祭祀公業林五十九管理人間新台幣9
    千萬元債權不存在。
  (2)本院95年度執字第9978號張文與林祺均即祭祀公業林五十九
    管理人清償債務強制執行程序應予撤銷。
  (3)訴訟費用由被告負擔。
 (二).陳述：
  1.先位訴訟部分：
  (1)請求依據強制執行法第15條。
  (2)坐落新竹縣竹北市○○段番子寮12、13、13-1、15地號及六
    家小段37-3、37-5地號土地原屬祭祀公業林五十九所有，因
    縣治二期及高鐵經政府徵收，在配地前於91年7月9日出賣給
    原告，因被告有違約之舉，原告乃於起訴前對系爭土也經分
    配而新編之新竹縣竹北市○○段727、729兩筆土地於93年7
    月30日聲請假處分執行，但被告於本院93年度重訴字第108
    號判決其應移轉所有權登記後，竟由其重複買賣之承買人即
    被告甲○○憑解除買賣契約加倍賠償新台幣 (下同)9 千萬
    元之調解契約，向本院對系爭土地聲請執行。該執行程序中
    將原告2人列為假處分債權人，為屬民法第311條就債之履行
    有利害關係之第3人。
  (3)原告以就債之履行有法律上利害關係之第3人向本院執行處
    聲請清償，經本院執行處分傳喚原告及該案債權人即被告甲
    ○○及債務人祭祀公業林五十九到庭，被告二人均拒絕清償
    ，原告迫不得已，再發出認證通知書，被告甲○○亦置之不
    理，原告乃向本院提存所聲請提存9千萬元清償，被告間所
    有之債權債務既以因利害關係人原告之清償而消滅，該案之
    執行程應予撤銷。
  2.備位訴訟部分：
  (1)請求依據強制執行法第14條、民法第242條。
  (2)被告即債權人甲○○憑其與被告即債務人林祺均即祭祀公業
    林五十九管理人成立之9千萬元調解筆錄查封執行系爭土地
    ，原告依民法第311條，第312條、最高法院85年度台上字第
    1821號判例、65年1月20日65年度第1次民庭會議決議規定代
    位被告林祺均即祭祀公業林五十九管理人清償依法有據，且
    已提存而清償完畢，被告林祺均即祭祀公業林五十九管理人
    應付債權人甲○○行使權利，請求撤銷執行程序怠於行使，
    原告依上揭規定，代位被告林祺均即祭祀公業林五十九管理
    人行使強制執行法第14條提起債務人異議之訴之權。
  (3)原告既已代被告林祺均即祭祀公業林五十九管理人清償9千
    萬元，被告甲○○之債權已受清償，執行名義已消滅，縱原
    告另案所有權移轉登記之訴三審敗訴確定，原告仍得依最高
    法院85年度台上字第1821號判決提起異議之訴。
二、被告林祺均即祭祀公業林五十九管理人部分：
 (一).聲明：如主文所示。
 (二).陳述：
  1.被告祀公業林五十九與原告二人於91年7月9日就竹北市六家
    番12地號等6筆土地簽訂之買賣契約，係屬區段徵收權利買
    賣契約　未經該祭祀公業下員全體之同意，對祭祀公業林五
    十九全體派下員不生效力。
  2.退步言，被告祭祀公業林五十九與原告之上述買賣契約有效
    ，該契約亦經臺灣高等法院95年度重上字第175號判決，判
    定該契約業經被告祭祀公業林五十九合法解除，兩造間並無
    債權債務關係存在，經原告就該判決提起上訴，復經最高法
    院96年度台上字第1434號判決駁回上訴確定。
  3.本件原告對被告甲○○之提存清償並不合法，不生債務消滅
    之效力，原告提起第三人異議之訴並不合法。
三、被告甲○○部分：
 (一).聲明：如主文所載。
 (二).陳述：
  1.除引用被告祭祀公業林五十九之主張外，原告所主張之事實
    縱屬實，亦與強制執行法第15條、強制執行須知六 (二)所
    定得以提起第三人異議之訴之要件不符，原告之請求並無依
    據。
  2.其次，就被告林祺均即祭祀公業林五十九之管理人對被告甲
    ○○所負之債務，原告並不是有利害關係之第三人，蓋原告
    主張對被告林祺均即祭祀公業林五十九之管理人有請求移轉
    上開土地所有權之權利，而被告甲○○則對被告林祺均即祭
    祀公業林五十九之管理人有請求金錢債之權利，兩者並不相
    關，自無利害關係可言，且原告對被告林祺均即祭祀公業林
    五十九之管理人就上開金錢債之履行既非擔保物所有人、保
    證人、無擔保之債權人、或共同債務等，故其非民法第312
    條所定之「就債之履行有利害關係之第三人」。
  3.原告就被告林祺均即祭祀公業林五十九之管理人履行其對文
    告甲○○之金錢債務既非有利害關係之第三人，且被告被告
    林祺均即祭祀公業林五十九之管理人已否認原告對其有請求
    移轉土地所有權之權利，而反對原為清償其欠被告甲○○之
    錢債務，則被告甲○○自得依民法第311條第2項前段之規定
    絕代償，從而原告之提存行為，並不發生清償之效力。況被
    告甲○○對被告林祺均即祭祀公業林五十九之管理人尚有實
    施本院95年度執字第9978號強制執行程序之費用未獲清償，
    則原告之提存行為未依債務本旨提出，亦不發生清償之效力
    。
  4.且原告主張對被告林祺均即祭祀公業林五十九之管理人有請
    求移轉土地所有權之權利，業經前述臺灣高等法院及最高法
    院分別判決駁回原告之請求，判決中均認該土地買賣契約因
    原告未依約履行，業經被告被告林祺均即祭祀公業林五十九
    之管理人合法解除，原告主張所有權移轉登記，已無理由，
    是以原告就被告二人之債務關係，尤無任何利害關係。原告
    自不能提起第三人異議之訴。
四、程序部分：
    本件原告於起訴後，於95年月18日具狀變更聲明，以本訴作
    為「先位聲明」，另增加「預備聲明」如前述所述，就該預
    備聲明部分被告二人均表示反對原告該追加，惟原告先位與
    備位聲明間並無不能並存之關係，該預備聲明部分僅係加上
    確認被告間之債權不存在，故原告該次變更，應僅係追加確
    認兩造間該9千萬元之債權不存在，而該債權不存在，復係
    原告起訴時主張本院前述強制執行程序應撤銷之理由，故應
    認原告該部分之追加，不甚疑被告之防禦及訴訟之終結，故
    本院認該部分之追加合法。
五、實體部分：
    就原告提起之前述請求本院判斷如下：
 (一).就先位聲明部分：
    原告主張依強制執行法第15條為依據，主張本院95年度執字
    第9978號強制執行程序撤銷，被告二人則主張原告請求不符
    該規定之要件：
  1.強制執行法第15條規定，第三人就執行標的物有足以排除強
    制執行之權利者，得於強制執行程序終結前，向執行法院債
    權人提起異議之訴。復依最高法院68年台上字第3190號判例
    所示「強制執行法第十五條所謂就執行標的物有足以排除強
    制執行之權利者，係指對於執行標的物有所有權、典權、留
    置權、質權存在情形之一者而言。」
  2.本件原告主張依強制執行法第15條為依據提起異議之訴，主
    張本院前述程序應撤銷之理由係認原告係被告二人間金錢債
    務之利害關係人，然強制執行法第15條所稱之權利，依前述
    最高法院判例之見解，並不包括利害關係人，況原告與被告
    林祺均即祭祀公業林五十九之管理人間土地買賣契約，亦因
    原告違反未履行，經被告林祺均即祭祀公業林五十九之管理
    人解除該契約，亦經前述最高法院判決駁回原告就該土地移
    轉登記之請求，依該判決內容，原告並無利害關係人之地位
    ，是以原告主張其係利害關係人，依強制執行法第15條，請
    求撤銷本院前述強制執行程序，其請求與強制執行法第15條
    之規定不符，其請求自難准許。
 (二).就備位聲明部分：
    原告備位聲明係主張代位被告林祺均即祭祀公業林五十九之
    管理人行使權位，主張本院前述強制執行程序應撤銷，且確
    認被告二人間並無前述9千萬元之債權，惟查：
  1.執行名義成立後，如有消滅或妨礙債權人請求之事由發生，
    債務人得於強制執行程序終結前，向執行法院對債權提起異
    議之訴，強制執行法第14條定有明文。
  2.本件原告備位之請求是否准許，應視原告為被告林祺均即祭
    祀公業林五十九之管理人所為之9千萬元清償提存，是否發
    生清償之效力而定？依民法第310條規定「債之清償，得由
    第三人為之。但當事人另有訂定或依債之性質不得由第三人
    清償者，不在此限。第三人之清償，債務人有異議時，債權
    人得拒絕其清償，但第三人就債之履行有利害關係者，債權
    人不得拒絕。」原告雖就被告二人間前述金錢債務係有利害
    關係之人，惟查原告與被告林祺均即祭祀公業林五十九之管
    理人間之土地買賣契約，已因原告未履行，經被告林祺均即
    祭祀公業林五十九之管理人解除該契約，有前述最高法院判
    決書在卷可證，是以原告與被告林祺均即祭祀公業林五十九
    之管理人間之契約既經解除，即無契約關係，自難認原告係
    被告二人間該金錢債務有利害關係之人，就其清償被告二人
    自得拒絕，縱其向本院為清償提存，亦不發生清償之效力，
    是以被告二人該9千萬元之債權關係仍存在。
  3.至原告仍持最高法院85年度台上字第1821號判決為得提起備
    位聲明之依據，惟最高法院該判決係認「由民法第三百十二
    條及同法第三百十一條之規定合併觀之，就債之履行有利害
    關係之第三人，為債務人清償債務時，縱債務人有異議，債
    權人仍不得拒絕其清償，而第三人得就其清償之限度，代位
    債權人行使其對債務人之權利；就債之履行無利害關係之第
    三人，為債務人清償債務時，如債務人有異議時，債權人得
    拒絕其清償，倘債權人不為拒絕，該債權固仍因第三人之清
    償而獲得滿足，惟第三人尚無從依民法第三百十二條之規定
    代位債權人行使其對債務人之權利。此項不利益乃第三人自
    己之行為所造成，自應由其承擔結果。至債務人有無因第三
    人之清償而獲得不當利益，乃第三人得否本於其他法律關係
    對債務人有所主張之問題。」是以第三人得否清償，代位行
    使債務人之權利，仍以該第三人是否為有利害關係之人為要
    件，如係無利害關係之人，債權人及債務人仍得拒絕，此時
    自無從發生清償之效力，自無代位行使債務人權利可言，本
    件原告既係無利害關係之人，被告二人復拒絕其清償，不因
    原告為清償提存而發生清償之效力，故依該判決之見解，原
    告為清償提存後，並不發生清償之效力，原告主張代位行使
    債務人即被告林祺均即祭祀公業林五十九之管理人強制執行
    法第14條之權利及要求確認被告間並無該9千萬元之債權存
    在，與該規定之要件不符，於法仍屬無據，原告主張依該判
    決之見解為其請求之依據，顯誤會該判決之見解。
六、綜合前述說明，原告之前述請求於法均屬無據，故原告起訴
    主張1.先位聲明：(1)本院95年度執字第9978號張文與林祺均
    即祭祀公業林五十九管理人清償債務強制執行程序應予撤銷
    ；2.先位聲明：(1)確認甲○○與林祺均即祭祀公業林五十九
    管理間新台幣9千萬元債權不存在。(2)本院95年度執字第997
    8號甲○○與林祺均即祭祀公業林五十九管理人清償債務強
    制執行程序應予撤銷，於法不合，均無理由，應均予駁回。
七、結論：原告之訴為無理由，依民事訴訟法第78條判決如主文
    。
中　　華　　民　　國　　96　　年　　8　　月　　22　　日
                  民事第一庭    法　官　王銘勇
以上正本係照原本作成。
如對本判決上訴，須於判決送達後20日內向本院提出上訴狀。
中　　華　　民　　國　　96　　年　　8 　　月　　22　　日
                                書記官　龔柏萃
